【裁判字號】    89,簡上,196
【裁判日期】    901016
【裁判案由】    分割共有物
【裁判全文】
臺灣彰化地方法院民事判決  八十九年度簡上字第一九六號
    上  訴  人  丁○○
    複代理人    甲○○
    上  訴  人  丙○○
                己○○
                庚○○
                戊○○
    視同上訴人  子○○
                癸○○
                辛○○
    訴訟代理人  壬○○
    視同上訴人  寅○○
    訴訟代理人  辰○○
                卯○○
    被上訴人    丑○○
    訴訟代理人  乙○○
右當事人間請求分割共有物事件，上訴人對於中華民國八十九年九月十三日本院彰化
簡易庭八十九年度彰簡字第二四一號第一審判決提起上訴，本院判決如左：
    主  文
上訴駁回。
第二審訴訟費用由上訴人負擔。
    事  實
甲、上訴人丁○○、丙○○、己○○、庚○○、戊○○方面：上訴人丙○○、己○○
    、庚○○、戊○○未於言詞辯論期日到場，惟據其上訴狀所載，與上訴人丁○○
    之聲明陳述如左：
一、聲明：（一）原判決廢棄。（二）被上訴人在第一審之訴駁回。（三）訴訟費用
    由被上訴人負擔。
二、陳述：除與原審判決書所載者相同茲予引用外，補稱：
（一）上訴人丁○○部分：原審判決附圖編號丙部分已無建物或不保留，請將丙、丁
      間之分割線改成直線，而依如本件附圖所示方案二之方式分割，如此本件附圖
      方案二所示編號Ｄ、Ｅ部分之建物均可保留，且其建物房屋東側至編號Ｃ、Ｄ
      間之分割線尚有四點九三公尺，足以新建房屋，更何況如依應有部分分配臨路
      寬度，上訴人於原審所採方案所佔南邊寬度遠低於四分之一，而本件附圖方案
      二所示則相當，其中最大受益者為唐姓共有人，其應有部分不過八分之三，而
      本件附圖所示方案二之占有寬度也達百分之五十四，不能事事考慮唐姓共有人
      。又系爭土地北邊亦為道路，故無前寬後窄之問題。
（二）上訴人丙○○、己○○、庚○○、戊○○部分：原判決附圖編號甲、乙部分已
      無建物，且系爭土地旁之同段三六二號土地為視同上訴人寅○○所有，故應將
      其分至該三六二地號土地旁，以便合併使用，希望將甲、乙之分割線改為南北
      向直線或南邊路口變大，而非如原審判決之畸形曲線，如此才南北均分，否則
      南邊路口太窄。
三、證據：援用原審之立證方法。
乙、被上訴人與視同上訴人子○○、癸○○、辛○○、寅○○方面：
一、聲明：駁回上訴。
二、陳述：除與原審判決書所載者相同茲予引用外，補稱：
（一）被上訴人部分：本件為上訴人相互間之分割糾紛，與被上訴人無關，共有物分
      割方案乃配合各共有人原房舍所在位置劃分，以使土地和地上物所有人一致，
      原審判決已得多數共有人同意，請駁回上訴。
（二）視同上訴人子○○、癸○○、辛○○、寅○○部分：
  （１）請依共有物使用近百年之現狀而按原審所採方案分割，原審判決附圖所示編
        號丙、丁間之分割曲線北方為上訴人丁○○所有建物，曲線南方為視同上訴
        人癸○○所有房屋，現狀使用已歷四代，系爭土地南北雙邊均有暢通道路，
        依該曲線分割，上訴人丁○○仍可完整使用該土地，如採直線分割，對於視
        同上訴人癸○○，不能於九二一震災後已整地之原址復建，將造成損失，上
        訴人丁○○之主張損人不利己。
  （２）上訴人丙○○等人所提上訴理由為其分得土地南面出口太小，但據原審判決
        之分割圖，其南面應有五公尺多，北面有十多公尺寬，應不影響其完整使用
        土地，又系爭土地三面環路，依建築法規應有三公尺以上方能申請建照，視
        同上訴人寅○○僅要求最低限度之寬度，如依上訴人丙○○等人所稱將原審
        附圖編號甲、乙間之分割線拉直，視同上訴人寅○○將分得長約二十五公尺
        、寬僅三公尺之大花瓶畸零地，且視同上訴人寅○○一家四代居住於原審判
        決之分配地數十年，又系爭土地與同段三六二地號土地為不相干土地，且所
        有權人得獨立處分之，並已決定分配給女兒辰○○，故而強烈主張依照原審
        判決。
  （３）如上訴人丁○○放棄其原有建物，則上訴人所主張之方案編號Ａ、Ｂ、Ｃ將
        成一塊完整空地，上訴人丁○○據何理由主張一定要分配在該編號Ｃ之位置
        ？所以如上訴人丁○○堅持放棄其建物，應將該建物拆除，並且用抽籤方式
        決定該編號Ａ、Ｂ、Ｃ之分配位置比較公平。
  （４）依原審判決，上訴人丁○○分得之土地並非曲折不完整，系爭土地南北兩面
        臨路，可建築為五間房屋，二間臨南邊之路，三間臨北邊之路，面寬五公尺
        ，地形之美，眾人稱羨。
  （５）原審判決依地上建物及使用現況分配，並維持所有人均有合理出入口，並非
        如上訴人丁○○所言依應有部分分配「臨路寬度」，如其所言，則視同上訴
        人寅○○僅分配面寬一公尺，豈非更不公平？
三、證據：援用原審之立證方法。
    理  由
一、本件上訴人丙○○、己○○、庚○○、戊○○，未於言詞辯論期日到場，核無民
    事訴訟法第三百八十六條所列各款之情形，爰依被上訴人聲請，由其一造辯論而
    為判決。
二、被上訴人於原審起訴主張坐落彰化縣芬園鄉○○段第三六三地號土地，地目建，
    面積０．一七七四公頃土地為兩造共有，應有部份為上訴人丁○○四分之一、視
    同上訴人子○○八分之一、視同上訴人癸○○十六分之三、視同上訴人辛○○三
    十二分之一、視同上訴人寅○○八分之一、上訴人丙○○、己○○、庚○○、戊○○各十六分之一、被上訴人三十二分之一，兩造就上述土地並無不為分割之特
    約，亦無不能分割之情形，兩造就分割方法又無法達成協議，爰請求依原審判決
    附圖所示方案判決分割等情，上訴人丁○○則以請將原審判決附圖編號丙、丁間
    之分割線改成直線，而依如本件附圖所示方案二之方式分割等語，上訴人丙○○
    、己○○、庚○○、戊○○則以請將原判決附圖編號甲、乙部分之分割線改為南
    北向直線或南邊路口變大等語，資為抗辯。
三、被上訴人於原審主張兩造共有上述土地，各共有人應有部分各如上所述，兩造就
    上述土地並無不為分割之特約，亦無不能分割之情形，兩造就分割方法又無法達
    成協議等情事，業據其提出土地登記簿謄本為證，堪信為實在，從而被上訴人請
    求分割系爭土地，依民法第八百二十三條第一項、第八百二十四條第二項之規定
    並無不合，自應予准許。茲兩造之爭點在於其分割之方法。
四、查系爭土地為建地，略呈東西狹長之長方形，其上建有視同上訴人癸○○等人之
    三合院建物（其位置、面積如原審卷第六十七頁之複丈成果圖所示），其南、北
    、西邊均面臨道路，業經原審會同彰化縣彰化地政事務所派員勘測屬實，製有勘
    驗筆錄及土地複丈成果圖在原審卷可按，又被上訴人稱原審判決之分割方案係依
    各共有人原房舍所在位置劃分，並已得多數共有人同意等語，視同上訴人子○○
    、癸○○、辛○○、寅○○稱請依共有物使用近百年之現狀而按原審所採方案分
    割等語，雖上訴人丁○○稱應將原審判決附圖編號丙、丁間之分割線改成直線，
    而依如本件附圖所示方案二之方式分割等語，上訴人丙○○、己○○、庚○○、
    戊○○稱應將原判決附圖編號甲、乙部分之分割線改為南北向直線或南邊路口變
    大等語，經查：原審判決附圖編號丙、丁間之分割線固為折角之曲線，編號甲、
    乙間之分割線亦非由南到北之直線，但原審判決所採之分割方案係參酌系爭土地
    之使用現況，該編號甲部分現為視同上訴人寅○○所使用，編號丙部分現為上訴
    人所使用，此為兩造所不爭執，又系爭土地南、北、西邊三面臨路，該編號甲、
    乙、丙、丁部分南面臨路路寬分別為一．六公尺、六．九公尺、九．三九公尺、
    十二．二五公尺，此據彰化地政事務所九０彰地二字第九八五三號函載明，所以
    各共有人分得土地如作為建築使用，該編號甲由視同上訴人寅○○分得部分，仍
    需與其東南邊鄰地即同段三六二號合併使用，始足以指定建築線為建築使用，該
    編號乙分歸上訴人丙○○、己○○、庚○○、戊○○部分，其南面臨路部分，尚
    足以建築一間房屋，其北面臨路部分依其面寬，應可建築三間房屋，及該編號丙
    分歸上訴人丁○○部分，其南面臨路部分，尚足以建築二間房屋，其北面臨路部
    分，依其面寬，應可建築三間房屋，即原審判決所採分割方案，對於上訴人丁○○、丙○○、己○○、庚○○、戊○○並無不能使用分得土地或難以使用之情形
    ，但如依上訴人丁○○所主張之本件附圖所示方案二之方式分割，因系爭土地上
    尚有上述之三合院建物，該方案二預定分歸視同上訴人癸○○之編號Ｄ部分，除
    了上述三合院以外之土地，即陷於難以建築使用之困境，如依上訴人丙○○、己○○、庚○○、戊○○所主張之將原判決附圖編號甲、乙部分之分割線改為南北
    向直線或南邊路口變大之分割方案，則預定分歸上訴人丙○○、己○○、庚○○
    、戊○○部分土地南面路寬固然加大，但預定分歸視同上訴人寅○○之土地即成
    南北狹長之形狀，且無從直接面臨南邊道路，不利於使用，且均與系爭土地之使
    用現狀相違，本院斟酌共有人人數與其意願、及系爭土地之地形，面臨道路之狀
    況，及各共有人使用系爭土地之現狀，並為兼顧分割後各筆土地經濟價值之平均
    及地形之完整，宜使各共有人所分得之土地均足以單獨建築使用，且均有適宜之
    通路對外界聯繫，認系爭土地之分割方法如原審所採方案為適當，從而，原審判
    決以其附圖所示方案分割，於法並無不合，亦無不當之處。上訴意旨指摘原判決
    不當，求予廢棄改判，為無理由，應駁回其上訴。。
五、兩造其餘攻擊防禦方法，經審酌後，認與本院之認定並無影響，爰不一一論列，
    附此敘明。
據上論結：本件上訴為無理由，依民事訴訟法第四百三十六條之一第三項、第四百四
十九條第一項、第七十八條，判決如主文。
中      華      民      國      九十    年      十      月     十六     日
                                臺灣彰化地方法院民事第二庭
~B審判長法  官  羅培昌
~B      法  官  林金灶
~B      法  官  余仕明
右為正本係照原本作成
本件不得再上訴
~B  法院書記官  楊美芳
中      華      民      國      九十    年      十      月     十六     日


司法院資訊處製作；財團法人民間司法改革基金會備份。
